【裁判字號】    95,上訴,3310
【裁判日期】    951120
【裁判案由】    毒品危害防制條例
【裁判全文】
臺灣高等法院刑事判決                95年度上訴字第3310號
上  訴  人  臺灣桃園地方法院檢察署檢察官
被      告  甲○○
上列上訴人因被告違反毒品危害防制條例案件，不服臺灣桃園地
方法院94年度訴字第535號，中華民國95年6月30日第一審判決（
起訴案號：臺灣桃園地方法院檢察署93年度偵字第16420 號），
提起上訴，本院判決如下：
    主  文
原判決撤銷，發回臺灣桃園地方法院。
    理  由
一、公訴意旨略以：被告甲○○明知海洛因乃毒品危害防制條例
    所明定之第一級毒品，不得販賣。緣於自身染有施用海洛因
    之惡習，得知姓名年籍不詳綽號「中華」之成年男子在桃園
    縣內販賣海洛因，竟基於幫助「中華」販賣海洛因之概括犯
    意，先於民國（下同）93年5 月中旬，在桃園縣桃園市○○
    路附近「全家便利商店」處，向呂照萍推介稱伊熟識很多朋
    友，可以為其代購海洛因施用，呂照萍因而知悉甲○○具有
    管道可以購得海洛因，旋自同年6 月初某日起至同年10月 5
    日止，透過甲○○向綽號「中華」之成年男子，以每次新臺
    幣（下同）700 元至1,000 元不等之價格，連續購買海洛因
    4 次，每次皆呂照萍先將款項交予甲○○，再由甲○○將已
    摻入美娜水重量不詳之海洛因注射針筒1 支交付呂照萍之方
    式，連續幫助「中華」販賣海洛因。又李晏權（透過不詳友
    人介紹）知悉上情，亦透過甲○○向「中華」購買海洛因，
    甲○○遂基於承前之概括幫助之犯意，於同年9 月28日起至
    同年10月5 日止，以相同方式，連續幫助「中華」販賣價值
    500 元、1,000 元之海洛因注射針筒予李晏權。嗣於93年10
    月5 日下午3 時50分許，在桃園縣桃園市○○街附近土地公
    廟前，查獲呂照萍、李晏權涉嫌施用海洛因，並於該案案件
    偵辦中，查悉上情，循線查獲。因認被告涉犯毒品危害防制
    條例第4 條第1 項之販賣第一級毒品罪嫌之幫助犯。
二、原判決意旨略以：
（一）證人李晏權於檢察官訊問及原審法院審理時所為之證述，
      及證人呂照萍於93年11月5 日檢察官訊問時及原審法院審
      理時所為之證述，前後證述非一，而所述情節相異，均有
      瑕疵而不足採為認定被告涉有販賣第一級毒品海洛因犯行
      之證據。另參諸本件被告並未遭警扣得如電子磅秤、分裝
      袋、研磨機、分裝鏟管等係一般販毒者用以秤重、分裝毒
      品後，買賣交易毒品所必備之物，亦未扣得一定數量之海
      洛因毒品，況且本件遭查獲經過，及被告、證人李晏權、
      呂照萍均有施用海洛因之情觀之，被告辯稱：伊係與證人
      李晏權、呂照萍合資購買海洛因後一起施用等語；及證人
      李晏權、呂照萍所為關於與被告合資購買海洛因再分裝施
      用之證詞，即非不可採信。復查無其他積極證據足資證明
      被告有何幫助販賣第一級毒品海洛因犯行，是此部分被告
      被訴販賣第一級毒品罪名，尚不能證明被告犯罪。
（二）公訴意旨雖認被告涉犯毒品危害防制條例第4條第1項之販
      賣第一級毒品罪之幫助犯，惟被告並無幫助販賣第一級毒
      品海洛因與證人李晏權、呂照萍，則被告與證人李晏權、
      呂照萍合資購買第一級毒品海洛因，再自行或偕同證人李
      晏權、呂照萍向綽號「中華」之藥頭購買海洛因，再分配
      與證人李晏權、呂照萍施用，則本件被告所為係幫助證人
      李晏權、呂照萍施用第一級毒品海洛因，被告所涉犯者係
      同條例第10條第1 項之施用第一級毒品罪嫌之幫助犯，然
      幫助販賣第一級毒品海洛因及幫助施用第一級毒品海洛因
      ，二者起訴之基本社會事實同一，僅係幫助之對象相反，
      本可依法變更起訴法條而為實體審判。經查：本件被告前
      曾基於施用第一級毒品海洛因之概括犯意，自93年8 月初
      某日起至同年10月5 日止，以針筒注射之方式，連續在其
      位於桃園縣桃園市○○路58巷9 號之住所，及桃園縣桃園
      市朝陽公園內等處，施用第一級毒品海洛因，約每2日1次
      ，經警於93年10月5日下午3時50分許，在桃園縣桃園市○
      ○街土地公廟前查獲等情，經原審法院以94年度訴字第13
      6號審理結果，認被告涉犯毒品危害防制條例第10條第1項
      之連續施用第一級毒品罪，於94年3月18日判處有期徒刑7
      月，於94年4 月22日判決確定，則被告與證人李晏權、呂
      照萍合資購買第一級毒品海洛因後，再分配、證人李晏權
      、呂照萍施用，是被告幫助證人李晏權、呂照萍施用第一
      級毒品行為與上開另案確定判決所論斷被告之施用第一級
      毒品行為，時間緊接，構成要件相同，顯均係基於概括犯
      意，為連續犯之裁判上一罪關係，自為該案判決效力所及
      ，而該案既已判決確定，依上揭說明，本案被告被訴幫助
      販賣第一級毒品部分（經變更起訴法條為幫助施用第一級
      毒品罪），依法自應為免訴之諭知。
三、原審以上開理由諭知被告免訴之判決，固非無見。惟查：
（一）原審雖認定被告係與證人李晏權、呂照萍合資購買第一級
      毒品海洛因，然證人李晏權於93年11月 5日檢察官訊問時
      具結明確證稱：「為警查獲之海洛因係向被告買的，是請
      被告幫伊調貨，沒有說要合資購買」、證人呂照萍於同日
      檢察官訊問時亦具結證述：「向他（被告）買過3、4次，
      …我沒有說過要合資，他也沒說是合資，他只叫我拿錢給
      他」（見偵查卷第73、74、75頁）。嗣後於原審審理時證
      人李晏權及呂照萍均翻異前詞，改稱係與被告合資購買第
      一級毒品海洛因。然毒品價值非低，而施用毒品者又需持
      續施用毒品以解毒癮，故購買毒品之花費對於施用毒品者
      之經濟上均屬沈重的負擔，故施用毒品者就其花錢所購買
      之毒品，必定錙銖必較，若與他人合資購買，必定依照各
      自出錢之比例分配所購得之毒品，豈能任由他人隨意分配
      。惟綜觀證人李晏權、呂照萍於原審審理時之證詞，就93
      年10月 5日被告與證人李晏權、呂照萍合資向「中華」購
      買價格 2,000元之海洛因，證人李晏權與呂照萍分別出資
       1,200元及 700元，合計 1,900元，均交由被告購得價值
      2,000元之海洛因，而被告出資區區價購金額20分之1，竟
      於購得毒品後，先持與證人李晏權分別施用，再就剩餘海
      洛因分配部分予不知情之證人呂照萍，所餘部分猶令被告
      與證人李晏權均分，被告出資之金額與其所分得之毒品，
      顯不相當，而證人李晏權、呂照萍對此均無異議，顯與常
      理不合，更何況，證人李晏權、呂照萍就其等與被告合資
      購買海洛因之出資金額、購買毒品數量、合資購買次數等
      重要情節，歷次供述不一，原判決就證人李晏權、呂照萍
      何部分之供述係屬事實，未詳予釐清，復未說明其等不盡
      一致之供述如何斟酌取捨之理由，通篇判決逕引述證人李
      晏權、呂照萍之審理筆錄供述，而逕認被告所為係幫助李
      晏權、呂照萍施用第一級毒品，似嫌速斷。
（二）次按連續犯之所謂出於概括犯意，必須其多次犯罪行為自
      始均在一個預定犯罪計劃以內，出於主觀上始終同一犯意
      之進行，若中途另有新犯意發生，縱所犯為同一罪名，究
      非連續其初發的意思，即不能成立連續犯。（最高法院70
      年台上字第6296號判例意旨參照）。而幫助施用毒品行為
      ，主觀上係出於幫助他人施用毒品之意，客觀上係代為他
      人價購並交付毒品，與為滿足自己毒癮，取得並施用毒品
      之行為，主觀上尚難認係自始出於同一之概括犯意，且客
      觀上行為態樣亦有異，二者間是否具有連續犯之關係，尚
      值斟酌。原審遽認被告幫助證人李晏權、呂照萍施用第一
      級毒品之犯行，與臺灣桃園地方法院94年度訴字第136 號
      判決被告施用第一級毒品之犯行，時間緊接、構成要件相
      同，顯係基於概括犯意，為連續犯之裁判上一罪關係，為
      該確定判決之效力所及，爰為免訴判決，非無疑義。檢察
      官提起上訴執此指摘原判決不當，為有理由，應由本院將
      原判決予以撤銷，發回原審法院更為適法之處理，並不經
      言詞辯論為之。
據上論斷，應依刑事訴訟法第369 條第1項後段、第372條，判決
如主文。
中    華    民    國    95    年    11    月    20    日
                  刑事第十五庭  審判長法  官  吳昭瑩
                                      法  官  楊貴雄
                                      法  官  王梅英
以上正本證明與原本無異。
不得上訴。
                                      書記官  陳盈璇
中    華    民    國    95    年    11    月    22    日


司法院資訊處製作；財團法人民間司法改革基金會備份。
